臺灣臺北地方法院民事判決　　　　　　　　　　　　九十三年度簡上字第三四五號
　　上　訴　人　乙○○
　　訴訟代理人　陳志勇律師
　　複　代理人　莊志成律師
　　　　　　　　謝碧鳳律師
　　被　上訴人　喜美工業股份有限公司
　　法定代理人　甲○○
　　訴訟代理人　彭上華律師
　　複　代理人　江肇欽律師
右當事人間請求給付票款事件，上訴人對於中華民國九十三年三月二日本院台北簡易
庭九十二年度北簡字第二五三二七號第一審判決提起上訴，本院於民國九十三年十一
月十九日言詞辯論終結，判決如左：
    主  文
原判決關於命上訴人給付部分及該部分假執行之宣告暨訴訟費用（除確定部分外）之
裁判均廢棄。
右開廢棄部分，被上訴人在第一審之訴駁回。
第一審（除確定部分外）、及第二審訴訟費用由被上訴人負擔。
    事  實
甲、上訴人方面：
一、聲明：求為判決：如主文第一、二項所示。
二、陳述：除與原判決記載相同者，茲引用之外，補稱：
  (一)本件原審被告雄觀科技股份有限公司（下稱雄觀公司）簽發支票之方式，經本院
　  函調雄觀公司在中國國際商業銀行大安分行（下稱中國商銀大安分行）之開戶資
    料及印鑑式樣，可知係應包括雄觀公司之公司印章、其負責人即上訴人之私章及
    簽名，始構成完整之發票行為，而有關負責人之簽章方式，並無限制以私章為限
    ，亦得以印章及簽名共同組成。茲上訴人在系爭支票上所為之發票方式乃依上開
    開戶時約定之內容為之，並無個人為共同發票行為之意思，自無庸負發票人之責
    任。
  (二)上訴人係雄觀公司之法定代理人，僅以法定代理人身分簽發系爭支票，且均係於
    乙○○姓名章上加簽，並非另行於支票之空白處簽名，就客觀觀察整體蓋章之形
    式及社會一般觀念判斷，上訴人僅係以法定代理人之意思，代理雄觀公司簽發系
    爭支票，實無共同發票之意思，被上訴人主張上訴人應負共同發票人之責任，並
    無可據。
  (三)原審被告雄觀公司曾於民國九十一年一月間至六月間，每月簽發一張面額為新台
    幣（下同）五萬元支票，由被上訴人兌現以給付雄觀公司積欠被上訴人貨款，而
    依本院調閱之六紙支票（票號0000000至0000000號），均係以被
    上訴人為受款人，並禁止背書轉讓，而由被上訴人背書委託銀行兌領，系爭支票
    係雄觀公司委託被上訴人製造專供醫院使用之病床之承攬報酬，被上訴人與雄觀
    公司乃直接前後手關係，依雙方交易往來過程觀之，益證被上訴人明知上訴人僅
    係代理雄觀公司簽發系爭支票甚明，而無共同簽發系爭支票之必要及意思。
三、證據：除援用原審之立證方法外，並聲請向中國商銀大安分行調取雄觀公司在該
    分行之開戶資料及印鑑卡。
乙、被上訴人方面：
一、聲明：求為判決：上訴駁回。
二、陳述：除與原判決記載相同者，茲引用之外，補稱：
  (一)上訴人主張發票欄所蓋印章及簽名乃雄觀公司簽發支票之方式，並聲請本院函調
    雄觀公司在中國商銀大安分行之開戶資料及印鑑式樣以為證。惟按社會一般觀念
    ，法定代理人代理公司簽發支票，均係在公司名章之後，蓋用其私章而已，本件
    上訴人乙○○除蓋用私章外，另行簽名於發票人欄，顯與社會一般觀念相異其趣
    。另原審被告雄觀公司及上訴人與中國商銀大安分行約定之印鑑模式，係發票人
    與付款人間之內部約定，不足以排除票據法第五條之適用，上訴人既於票據上簽
    名，即應依票載文義負責。
  (二)雖原審被告雄觀公司有於九十一年一月間至六月間，每月各簽發一張面額五萬元
    之支票交由被上訴人兌現，惟充其量僅能據為證明雄觀公司曾給付該部分之貨款
    ，至於上訴人與雄觀公司究係共同簽發系爭支票，或係以負責人名義簽名於系爭
    支票，被上訴人無從判斷，亦無從知悉雄觀公司與中國商銀大安分行之內部約定
    ，上訴人單憑前揭支票之兌現，即謂被上訴人知悉上訴人並無共同簽發系爭支票
     意，並非有據。
三、證據：授用原審之立證方法。
    理  由
一、本件被上訴人起訴主張：伊執有原審被告雄觀公司及上訴人共同開立之支票多紙
    ，其中自九十一年一月二十日起至九十二年十月三十一日止，合計十九張支票，
    金額共計三百四十七萬零六百三十一元，經屆期提示未獲兌現；又上訴人與雄觀
    公司既有不能兌付支票票款之情形，則其等所簽發之如原判決附表所示之支票，
    亦有將來不能給付之虞，故一併預為請求等情，爰本於票據關係，求為命上訴人
    與雄觀公司連帶給付上開三百四十七萬零六百三十一元本息，及自原判決附表所
    示發票日起，連帶給付被上訴人如附表所示之金額暨利息之判決（原審判決雄觀
    公司及上訴人敗訴，上訴人就其敗訴部分提起上訴，雄觀公司就其敗訴部分，則
    未據聲明不服而告確定）。
    上訴人則以：伊雖有於系爭支票上簽名，但並非基於共同發票之意思。而係因雄
    觀公司就其簽發支票之方式，與中國商銀大安分行特別約定，除蓋用該公司大印
    及負責人之小章外，並應由負責人即上訴人於小章印文外另親自簽名於其上，否
    則不予兌現。上訴人在系爭支票上係以負責人身份簽名於小章旁，並非另於支票
    空白處簽名，就整體客觀觀察全體蓋章之形式及社會一般觀念判斷，上訴人純係
    以法定代理人之身份，代理雄觀公司簽發系爭支票，實無共同發票之意思等語資
    為抗辯。
二、兩造不爭執之點：
    被上訴人執有發票人為雄觀公司之支票共二十六紙，其中十九紙於起訴前已經到
    期，金額共計三百四十七萬零六百三十一元；至如原判決附表編號第一號與第二
    號之支票，則於起訴後言詞辯論終結前到期，金額為二十萬元；另上開附表編號
    第三號至第七號之支票則尚未到期，總計金額二百二十萬元。而原審被告雄觀公
    司於九十一年九月二日已因存款不足遭列為銀行拒絕往來戶等事實，為兩造所不
    爭執，並有支票影本二十六紙、臺北市票據交換所退票理由單影本十五紙在卷足
    憑（見原審卷第六頁至第二五頁），足信為真實。
三、兩造爭執之點：
    上訴人在前揭二十六紙支票上發票人欄所為之簽名，究係本於共同發票之意思為
    之？抑係本於雄觀公司法定代理人之意思而為之？
四、本件被上訴人雖以系爭支票之發票人欄除蓋有雄觀公司大、小章外，旁邊尚有上
    訴人之簽名，主張上訴人乃系爭支票之共同發票人，應與雄觀公司連帶負清償責
    任。惟查：
（一）本件原審被告雄觀公司簽發支票之方式，經本院向中國商銀大安分行函調該公
      司簽立之支票存款約定書、印鑑卡等開戶資料顯示，雄觀公司留存之印鑑卡確
      實係除雄觀公司之大、小章外，尚有法定代理人「乙○○」之簽名，故必須三
      者兼備時，始符合發票之印鑑式樣，此有該分行九十三年七月二十二日（九十
      三）安營字第一○一號函附印鑑卡可參（見本院卷第四三頁至第四六頁）。則
      上訴人所辯雄觀公司簽發系爭支票之印鑑式樣，須雄觀公司之公司大、小印章
      及負責人簽名，始構成完整之發票行為等語，即與事實相符。再自系爭支票為
      客觀上整體觀察，上訴人之簽名均係重疊簽於其小章上方，與公司大小章間並
      無足以區隔之間隙，與一般共同發票人各別之簽名或印章間多有相當間隔之情
      形，並不相同。亦堪認上訴人並非以個人參與共同發票之意思，在系爭支票上
      簽名，而係以代理雄觀公司簽發支票之意思在支票上簽名。
（二）又查本件雄觀公司與被上訴人自九十一年一月間起即有交易往來，雄觀公司並
      以簽發支票作為給付之工具，此為兩造所不爭執。又雄觀公司於九十一年一月
      間至六月間，每月簽發一張面額五萬元支票予被上訴人，作為支付被上訴人製
      造醫院用病床之承攬報酬，均經被上訴人兌領無訛，而上開支票之發票人欄內
      雄觀公司發票方式亦均係包括雄觀公司之大章及上訴人之小章暨簽名，此部分
      業經本院函請中國國際商銀查覆得知九十一年一月至六月之支票號碼0000
      000至0000000號每張面額五萬元之支票六張，確實經被上訴人兌領
      ，而該六張支票之發票人為除有雄觀公司之大、小章外，並有「乙○○」簽名
      無誤，有該支票影本足憑（見本院卷第五一頁至第五六頁）。被上訴人既早知
      雄觀公司所簽發之支票均包括公司大小章及負責人之簽名，卻又不能舉證證明
      上訴人就雄觀公司對被上訴人之交易付款，有共同發票之原因關係。則自堪認
      被上訴人已明知雄觀公司簽發支票之方式係包括上訴人之簽名，且此項簽名與
      上訴人個人無關。是上訴人所辯被上訴人與雄觀公司仍票據直接前後手關係，
      依彼等交易往來過程觀之，被上訴人已知悉交易相對人雄觀公司之發票式樣，
      不得主張上訴人應負共同發票人責任等語，殊為可取。
五、綜上所述，本件上訴人既非以共同發票之意思，在系爭支票上簽名，且為被上訴
    人所明知，則被上訴人依票據法第五條之規定，請求上訴人應與雄觀公司連帶給
    付票款三百四十七萬零六百三十一元及自民國九十三年一月六日起至清償日止，
    按年息百分之六計算之利息。暨應自如附表所示發票日起，給付被上訴人如原判
    決附表所示之金額及各自發票日起至清償日止，按年息百分之六計算之利息，為
    自屬無據，不應淮許。從而，原審就此部分所為上訴人敗訴之判決，尚有未洽。
    上訴論旨指摘原判決此部分不當，求予廢棄改判，為有理由。
六、據上論結，本件上訴為有理由，依民事訴訟法第四百三十六條之一第三項、第四
    百五十條、第七十八條，判決如主文。
中　　　華　　　民　　　國　　九十三　　年　　十二　　月　　　三　　　日
                                      民事第一庭審判長法  官 謝碧莉
                                                      法  官 陳盈如
                                                      法  官 呂淑玲
右為正本係照原本作成
如對本判決上訴，須於判決送達後二十日內向本院提出上訴狀，同時表明上訴理由；
如已於本判決宣示後送達前提起上訴者，應於判決送達後十日內補具上訴理由（均須
按他造當事人之人數附繕本）。
中　　　華　　　民　　　國　　九十三　　年　　十二　　月　　　三　　　日
                                                      書記官 方美雲
